臺灣高雄地方法院民事判決　　　　　 110年度雄簡字第1658號
原　　　告　吳文進　
被　　　告　楊宗諺　



上列當事人間請求遷讓房屋等事件，本院於民國110 年11月10日
言詞辯論終結，判決如下：
    主      文
被告應將門牌號碼高雄市○○區○○路○○○巷○○號七樓之十
七號房屋騰空遷讓返還予原告及其他全體共有人。
被告應給付原告新台幣陸萬捌仟零柒拾伍元，及其中新台幣伍萬
貳仟肆佰肆拾伍元自民國一一○年十月十八日起至清償日止，按
年息百分之十六計算之利息，暨其中新台幣壹萬伍仟陸佰參拾元
元自民國一一○年十月十八日起至清償日止，按年息百分之五計
算之利息。
被告應自民國一一○年十月十八日起至遷讓返還上開房屋之日止
，按月給付原告新台幣陸仟貳佰元。
原告其餘之訴駁回。
訴訟費用新台幣貳仟玖佰捌拾元由被告負擔。
本判決原告勝訴部分，得假執行。
    事實及理由
壹、程序部分
一、本件被告經合法通知，未於言詞辯論期日到場，核無民事訴
    訟法第386 條所列各款情形，爰依原告之聲請，由其一造辯
    論而為判決。
二、按簡易訴訟之訴狀送達後，原告不得將原訴變更或追加他訴
    ，但擴張或減縮應受判決事項之聲明者，不在此限，民事訴
    訟法第436 條第2 項、第255 條第1 項第3 款分別定有明文
    。原告起訴時就第2 項聲明原請求被告應給付原告新台幣（
    下同）71,536元，及自起訴狀繕本送達翌日起至清償日止，
    按年息20％計算之利息，另自民國110 年4 月14日起至返還
    系爭房屋之日止，按月給付原告31,000元。嗣於本院審理時
    減縮聲明為：被告應給付原告68,275元，及自起訴狀繕本送
    達翌日起至清償日止，按年息20％計算之利息，另自110 年
    10月18日起至返還門牌號碼高雄市○○區○○路000 巷00號
    7 樓之17號房屋（下稱系爭房屋）之日止，按月給付原告31
    ,000元，核屬減縮應受判決事項之聲明，揆諸前揭規定並無
    不合，應予准許。
貳、實體部分
一、原告主張：被告與原告簽訂房屋租賃契約書（下稱系爭租約
    ），約定由被告向原告承租系爭房屋2 年，租期自109 年2
    月14日起至111 年2 月13日止，租金每月6,200 元（內含實
    際租金5,469 元及管理費731 元），按月於每月17日前給付
    ，水電費用由被告負擔，押租保證金（下稱押租金）為12,4
    00元。詎被告自109 年12月起即未依約給付租金，經原告多
    次催繳均置之不理，原告乃以本件起訴狀繕本送達被告作為
    終止系爭租約之意思表示。系爭租約既已終止，被告即應返
    還系爭房屋予原告及其他全體共有人。又被告尚積欠自109
    年12月起至110 年10月17日止之租金62,827元、電費1,498
    元、水費520 元未給付，並應賠償原告鑰匙及磁卡2 副價值
    400 元、寄發上開存證信函費用200 元、聲請公示送達登報
    費用9,030 元、提前終止系爭租約之賠償6,200 元，合計80
    ,675元，扣除原告已收取之押租金12,400元，原告尚得請求
    被告給付68,275元。另被告繼續無權占有系爭房屋，每月可
    獲得相當於租金之利益，致原告受有損害，原告並得依系爭
    租約按月請求被告給付租金5 倍即31,000元之違約金至返還
    系爭房屋之日止。為此，爰依系爭租約、民法第179 條、第
    767 條第1 項及第821 條等規定提起本訴等語，並聲明：㈠
    被告應將系爭房屋騰空遷讓返還予原告及其他全體共有人。
    ㈡被告應給付原告68,275元，及自起訴狀繕本送達翌日起至
    遷讓返還系爭房屋之日止，按年息20％計算之利息，另自11
    0 年10月18日起至遷讓返還系爭房屋之日止，按月給付31,0
    00元。
二、被告受合法通知，無正當理由未於言詞辯論期日到場，亦未
    提出任何書狀陳述。
三、本院之判斷：
（一）兩造間租賃關係已於110年10月17日終止：
    1.按承租人應依約定日期，支付租金。如租金分期支付者，
      於每期屆滿時支付之；承租人租金支付有遲延者，出租人
      得定相當期限，催告承租人支付租金，如承租人於其期限
      內不為支付，出租人得終止契約。租賃物為房屋者，遲付
      租金之總額，非達2 個月之租額，不得依前項之規定，終
      止契約。其租金約定於每期開始時支付者，並應於遲延給
      付逾2 個月時，始得終止契約；出租人非因左列情形之一
      ，不得收回房屋…三、承租人積欠租金額，除擔保金抵償
      外，達2 個月以上時。民法第439 條、第440 條第1 項、
      第2 項、土地法第100 條第3 款分別定有明文。次按土地
      法第100 條第3 款關於擔保抵償租金之規定，雖僅就未定
      有期限之租賃而設，然在有期限之租賃實具有同一之法律
      理由，自應類推適用（最高法院44年台上字第516 號民事
      裁判意旨參照）。再按土地法第100 條係就出租人得收回
      租賃房屋之事由所為之規定，與民法第440 條第1 項出租
      人定期催告承租人支付租金之規定，乃屬二事。故出租人
      基於土地法第100 條第3 款承租人欠租之事由收回房屋，
      仍應依民法第440 條第1 項規定，對於支付租金遲延之承
      租人定相當期限催告其支付（司法院院解字第3489號解釋
      參照）。
    2.原告將系爭房屋出租予被告，雙方簽訂有系爭租約，約定
      租期自109 年2 月14日起至111 年2 月13日止，租金每月
      6,200 元（內含實際租金5,469 元及管理費731 元），按
      月於每月17日前給付，水電費用由被告負擔，押租金為12
      ,400元等節，有系爭租約可佐（本院卷第17至26頁）。原
      告主張被告自109 年12月起未繳納租金，經催討遭被告置
      之不理乙節，業據原告提出兩造間之對話記錄為憑（本院
      卷第35至55頁）。又因被告住居所不明，原告乃向本院聲
      請將催討租金之存證信函公示送達被告，經本院以110 年
      度雄司聲字第43號裁定准予將原告所發存證信函催討租金
      意思表示通知為公示送達，嗣由原告於110 年6 月22日為
      登報公告乙情，亦據本院調閱110 年雄司聲字第43號公示
      送達卷宗核閱無誤，自已生合法催告效力。
    3.是被告遲延給付租金經原告催告後，迄今已過相當期間仍
      未繳付租金，經以2 個月押租金抵償積欠之租金（109 年
      12月份、110 年1 月份），至原告之起訴狀繕本送達（11
      0 年9 月27日公示送達，本院卷第107 頁，經20日於110
      年10月17日生效），已積欠原告租金總額達2 個月以上，
      故原告以起訴狀繕本送達為終止系爭租約之意思表示，自
      屬有據，兩造間租賃關係於110 年10月17日已合法終止。
（二）原告主張被告應騰空遷讓返還系爭房屋予原告及全體共有
      人、給付積欠之租金、電費、水費、鑰匙及磁卡賠償費用
      、登報費用、提前終止系爭租約之賠償部分：
    1.按所有權人對於無權占有或侵奪其所有物者，得請求返還
      之；各共有人對於第三人，得就共有物之全部為本於所有
      權之請求。但回復共有物之請求，僅得為共有人全體之利
      益為之，民法第767 條第1 項前段及第821 條分別定有明
      文。又租金每個月計6,200 元，乙方（指被告）不得藉任
      何理由拖延或拒納（電燈費及自來水費另外）；乙方於租
      期屆滿時，應即日將租賃房屋誠心按照原狀遷空交還甲方
      （指原告）；第12條：乙方若有違約情事，致損害甲方之
      權益時願聽從甲方賠償損害，如甲方因涉訟所繳納之訴訟
      費，應由乙方負責賠償；租賃期間內乙方若擬提前遷離他
      處時，乙方應賠償甲方1 個月租金，乙方決無異議；於簽
      定契約日交付鑰匙2 副、磁卡2 個，契約終止或搬離時須
      歸還，倘若遺失或毀損須照價賠償400 元，系爭租約第3
      條、第6 條前段、第12條、第18條、加註條款亦各有明文
      約定。
    2.系爭房屋為原告與訴外人林莉蓁共有，有系爭房屋之建物
      第一類謄本可佐（本院卷第125 頁）。而兩造間租賃關係
      於110 年10月17日終止，已如前述，則被告在此之後繼續
      占用系爭房屋即屬無權占有，故原告主張被告應將系爭房
      屋騰空遷讓返還予原告及其他全體共有人，給付積欠之租
      金62,827元【（自109 年12月14日起至110 年10月17日止
      ，共計10月4 日）6,200 元×（10+4/30 ）＝62,827元】
      、電費1,498 元（109 年12月份737 元+110年2 月479 元
      +110年4 月電費282 元＝1,498 元，見本院卷第15頁原告
      存摺帳戶扣款明細）、水費520 元（109 年11月199 元+1
      10年1 月186 元+110年3 月135 元＝520 元，見本院卷第
      15頁原告存摺帳戶扣款明細），並應賠償鑰匙及磁卡2 副
      遺失之費用400 元、因涉訟由本院命登報支出之登報費用
      9,030 元（見本院卷第75頁分類廣告費收據）、提前終止
      系爭租約之賠償6,200 元，共計68,075元（租金62,827元
      + 電費1,498 元+ 水費520 元+ 鑰匙磁卡賠償費用400 元
      + 登報費用9,030 元+ 提前終止租約賠償6,200 元- 押租
      金12,400元＝68,075元），應屬有據。而被告對於原告主
      張之事實已於相當時期受合法通知，卻未於言詞辯論期日
      到場，亦未提出準備書狀爭執，是本院依證據調查之結果
      ，認原告主張之事實為真正。
（三）原告主張應給付寄發存證信函費用200元部分：
      原告此部分主張固據其提出存證信函之國內各類掛號郵件
      執據為證（本院卷第27頁後附），惟此部分並非依法院之
      命所支出，非屬系爭租約第12條所指因涉訟所繳納之訴訟
      費，故原告此部分請求，尚屬無據。
（四）原告主張被告於租約終止後受有相當於租金之不當得利部
      分：
    1.按無法律上之原因而受利益，致他人受損害者，應返還其
      利益，但依其利益之性質或其他情形不能返還者，應償還
      其價額，民法第179 條前段、第181 條後段定有明文。又
      依不當得利之法則請求返還不當得利，以無法律上之原因
      而受利益，致他人受有損害為其要件，故其得請求返還之
      範圍，應以對方所受之利益為度，非以請求人所受損害若
      干為準，無權占有他人土地，可能獲得相當於租金之利益
      為社會通常之觀念（最高法院61年台上字第1695號裁判意
      旨參照）。
    2.依原告起訴狀記載：被告不付租金，繼續使用系爭房屋，
      每月可獲得相當於租金之利益，致原告每月受有相當於租
      金之損害，為此依系爭租約所示「按照租金5 倍之違約金
      至遷讓完了之日止」，請求給付租金5 倍之違約金等語，
      並依民法第179 條為此部分請求之法條依據，可認原告之
      真意係為請求被告返還無權占有系爭房屋之相當於租金之
      不當得利，而非違約金，僅係比照系爭租約約定以5 倍租
      金計算其不當得利。故被告於系爭租約終止後，繼續無權
      占用原告之系爭房屋，已妨害原告對系爭房屋之使用收益
      致受有相當於租金之損害，參諸前揭實務見解，按月以租
      金6,200 元計算相當於租金之不當得利，即屬適當。故原
      告依不當得利之法律關係，請求被告自110 年10月18日起
      至遷讓返還系爭房屋之日止，按月給付原告6,200 元，核
      屬有據。超逾此範圍之請求，不應准許。
（五）原告得請求之利息部分：
    1.按應付利息之債務，其利率未經約定，亦無法律可據者，
      週年利率為5 ％；約定利率，超過週年16％者，超過部分
      之約定，無效；遲延之債務，以支付金錢為標的者，債權
      人得請求依法定利率計算之遲延利息，但約定利率較高者
      ，仍從其約定利率，民法第203 條、第205 條、第233 條
      第1 項定有明文。再按修正之民法第205 條之規定，於民
      法債編修正施行前約定，而於修正施行後發生之利息債務
      ，亦適用之；109 年12月29日修正之民法第205 條，自公
      布後6 個月施行，為民法債編施行法第10條之1 、第36條
      第5 項所明文，上開規定於修正公布後6 個月即110 年7
      月20日施行。
    2.系爭租約加註條款約定：欠繳之租金、水電、管理費等，
      按年息20％計算利息，直至清償為止（本院卷第21頁），
      依其文意，應指被告於租賃關係存續中積欠應繳之租金及
      水電費應以該約定利率計算利息，另鑰匙及磁卡賠償費用
      、登報費用、提前終止系爭租約之賠償則為系爭租約終止
      後所生之費用，應無前揭約定利率之適用，而應以法定遲
      延利率計算其利息。又原告所請求為自起訴狀繕本送達翌
      日起至清償日止之利息，因起訴狀繕本於110 年10月17日
      送達生效，則原告請求其中鑰匙及磁卡賠償費用、登報費
      用、提前終止系爭租約之賠償，共計15,630元（400 元+
      9, 030元+ 6,200 元＝15,630元）應以5 ％計算利息，其
      餘52,445元（68,075元-15,630 元＝52,445元）則僅得以
      年息16％計算利息，超過此部分之約定無效，不得請求。
四、綜上所述，原告依系爭租約、所有物返還請求權、不當得利
    之法律關係，請求被告應將系爭房屋騰空遷讓返還予原告及
    其他全體共有人、被告應給付原告68,075元，及其中52,445
    元自110 年10月18日起至清償日止，按年息16％計算之利息
    ，其中15,630元自110 年10月18日起至清償日止，按年息5
    ％計算之利息。另自110 年10月18日起至遷讓返還系爭房屋
    之日止，按月給付原告6,200 元，為有理由，應予准許。至
    逾此範圍之請求，則為無理由，應予駁回。
五、本件原告勝訴部分，係就民事訴訟法第427 條訴訟適用簡易
    程序所為被告敗訴之判決，依同法第389 條第1 項第3 款規
    定，應依職權宣告假執行。
六、本件事證已臻明確，兩造其餘主張與攻擊防禦方法及所提證
    據，經審酌後認與判決結果不生影響，爰不逐一論述，併此
    敘明。
七、訴訟費用負擔之依據：民事訴訟法第79條。本件兩造雖均一
    部勝訴，一部敗訴，惟原告敗訴部分極微，本院認訴訟費用
    仍應由被告全部負擔為適當。
中    華    民    國   110    年    12    月    1     日
                    高雄簡易庭  法  官  顏珮珊
以上正本係照原本作成。
如不服本判決，應於送達後20日內，向本院提出上訴狀並表明上
訴理由，如於本判決宣示後送達前提起上訴者，應於判決送達後
20日內補提上訴理由書（須附繕本）。
中    華    民    國   110    年    12    月    2     日
                                書記官  林雅姿